【裁判字號】    99,易,1435
【裁判日期】    991111
【裁判案由】    詐欺
【裁判全文】
臺灣臺北地方法院刑事判決              99年度易字第1435號
公  訴  人  臺灣臺北地方法院檢察署檢察官
被      告  乙○○
上列被告因詐欺案件，經檢察官提起公訴（99年度偵字第8954號
），本院判決如下：
    主  文
乙○○幫助犯詐欺取財罪，處有期徒刑月，如易科罰金，以新
臺幣壹仟元折算壹日。
    事  實
一、乙○○知悉依一般社會生活之通常經驗，一般人無故取得他
    人金融帳戶使用之行徑常與財產犯罪之需要密切相關，而可
    預見他人如不自行申辦帳戶使用，而向他人收集金融機構帳
    戶之存摺、提款卡、密碼等物品使用，可能係提供予犯罪集
    團作為詐騙他人款項之用途，並藉以逃避偵查機關追查，但
    仍基於縱有人持以犯詐欺犯罪，亦不違反其本意之幫助詐欺
    取財之不確定故意，於民國99年1 月21日至26日下午6 時44
    分前某不詳時間，在不詳地點，將其所有彰化商業銀行長安
    東路分行（設臺北市中山區○○○路○ 段23之1 號，下稱彰
    化銀行）帳號第00000000000000號帳戶之提款卡及密碼交付
    詐欺集團使用。而該詐欺集團所屬不詳成員，即共同基於意
    圖為自己不法之所有之犯意聯絡，於99年1 月26日下午6 時
    44分許撥打電話予甲○○，佯稱為先前在雅虎奇摩網站與甲
    ○○交易之賣家，因甲○○先前網路購物付款方式設定為分
    期付款功能，將會定期自動轉帳扣款云云，嗣再由另一詐騙
    集團成員冒充臺灣企銀客服人員，對甲○○佯稱：需按指示
    操作自動提款機以辦理解除分期付款設定云云。甲○○乃陷
    於錯誤，於同日下午6 時52分許，在臺中市○○路與櫻花路
    口銀行自動櫃員機按該詐騙集團成員指示操作，致匯款新臺
    幣（下同）29,989元至賴文正上揭彰化銀行帳戶內。嗣甲○
    ○察覺有異，始知受騙。
二、案經臺北市政府警察局中山分局報告臺灣臺北地方法院檢察
    署檢察官偵查起訴。
    理  由
壹、證據能力部分：
一、按被告以外之人於審判外之陳述，雖不符刑事訴訟法第159
    條之1 至之4 等4 條之規定，而經當事人於審判程序同意作
    為證據，法院審酌該言詞陳述或書面陳述作成時之情況，認
    為適當者，亦得為證據，刑事訴訟法第159 條之5 第1 項定
    有明文。本案證人即被害人甲○○於警詢中之陳述，雖屬傳
    聞證據，惟其未再於本院審理中為陳述，且查無符合同法第
    159 條之1 至之4 等前4 條之情形，檢察官、被告均已知悉
    該陳述屬傳聞證據，且同意引用上開證人陳述為本案之證據
    ，又本院審酌上開證述於作成時之外部情狀，均無任何不適
    當之情況，認以之作為本案之證據，應屬適當，是上開證人
    於警詢中證述均應有證據能力。
二、至卷附之自動櫃員機交易明細表、銀行帳戶交易明細等件，
    均電腦機器處理轉帳交易後，直接作成之電磁紀錄所列印之
    文書資料。上開證據於作成之過程中，並無涉入人為知覺、
    記憶過程之錯誤危險，並非傳聞證據，且被告復未爭執該等
    書證內容有何遭人為竄改等不實之處，應認均具有證據能力
    ，併予說明。
貳、實體部分：
一、訊據被告固坦承上揭帳戶為其所申辦之事實，惟矢口否認有
    何幫助詐欺取財之犯行，辯稱：伊所申辦之彰化銀行北新分
    行帳戶是在1 月21日左右遺失，那天因為有朋友許書豊與伊
    約好要匯錢到該帳戶內，伊就把帳戶帶在身上帶去上班，後
    來朋友說當日不方便還，要過一、二天，後來伊也沒有注意
    到帳戶何時遺失，下班回家才發現存摺、提款卡都遺失了云
    云。經查：
  (一)上開金融機構帳戶係由被告所申請辦理一節，均經被告自承
    甚明，並有彰化銀行長安東路分行99年2 月8 日彰長安字第
    0990302 號函附之上揭彰化銀行長安東路分行帳戶之顧客資
    料卡、申請書、印鑑卡、相關申辦資料、帳戶交易明細表在
    卷可證（見偵卷第17至20頁）。又被告所申請上開銀行帳戶
    為詐騙集團成員持有使用，且該詐騙集團成員於99年1 月26
    日，撥打電話向被害人甲○○佯稱為先前在雅虎奇摩網站與
    甲○○交易之賣家，因甲○○先前網路購物付款方式設定為
    分期付款功能，將會定期自動轉帳扣款，嗣再由另一詐騙集
    團成員冒充臺灣企銀客服人員，對甲○○佯稱：需按指示操
    作自動提款機以辦理解除分期付款設定云云，使被害人甲○
    ○陷於錯誤，按該詐騙集團成員指示前往臺中市○○路與櫻
    花路口操作自動提款機，轉帳匯款29,989元至被告申辦之上
    開帳戶內等事實，並經被害人即證人甲○○於警詢中證述明
    確（見偵卷第6 至8 頁），復有被害人提出之自動櫃員機交
    易明細表1 份、彰化銀行長安東路分行99年7 月1 日彰長安
    字第0991437 號函附交易明細表等件可資佐證（見偵卷第9
    、11至13頁）。從而，被告所申設之上開銀行帳戶至遲於99
    年1 月26日即已為詐騙集團成員掌握運用，並詐騙被害人甲
    ○○將款項匯入該帳戶內等事實，自堪以認定。
  (二)又被告否認其將上開銀行帳戶提供予他人利用，而以前揭情
    詞置辯。然查：
    1.關於被告攜帶存摺、提款卡外出之目的，經被告於99年3
      月11日警詢時先供稱：伊於99年1 月22、23日左右，因要
      繳交罰金，所以將彰化銀行長安東路分行存摺、提款卡放
      在身上，返回家中就發現遺失云云（見偵卷第14頁）；於
      99年4 月18日檢察官訊問時改稱：當天伊去上班，有一位
      朋友許書芳要從桃園匯錢給伊，伊為了方便才將提款卡、
      存摺、密碼帶在身上云云（見偵卷第34頁）；在本院準備
      程序陳稱：那天因為有朋友要還錢給伊，一將帳戶帶在身
      上去上班，後來朋友說不方便還伊，要過一、二天，後來
      下班回家才發現存摺、提款卡遺失云云（見本院卷第17頁
      反面）；惟經本院依被告聲請傳喚許書豊到庭，被告即改
      稱：伊與許書豊以前是在林口送麵的同事，當初是伊幫許
      書豊送一個客戶，麵是許書豊從別的廠商拿給伊，老闆誤
      會伊等直接向工廠拿麵，伊老闆就告伊竊盜麵，被判易科
      罰金9 萬，許書豊說罰金一人一半，那天約好要先匯給伊
      三萬，許書豊在桃園，伊要上班也不方便跟許書豊拿，伊
      打算當天要叫許書豊用匯的，所以才帶著存摺、提款卡云
      云（見本院卷第37頁）。據上，足見被告最初供稱其攜帶
      存摺、提款卡出門之目的，是為繳交易科罰金，惟因被告
      前案易科罰金執行完畢之時間均有紀錄可查，而其先前所
      犯竊盜案件實際上於99年3 月11日始易科罰金執行完畢（
      此有臺灣高等法院被告前案紀錄表可稽），被告知悉其辯
      解無法與客觀事證契合，始改稱係因當天朋友「許書芳」
      （實際上應為許書豊）要匯款還錢云云，而因證人許書豊
      到庭不願配合被告意願陳述（此經被告自承屬實，見本院
      卷第39頁），最後才稱係許書豊要匯款讓其繳納易科罰金
      云云，而倘若被告所辯遺失存摺、提款卡之情節為真，理
      能合理交待其遺失帳戶之過程，且就攜帶帳戶外出至遺失
      帳戶之經過，應不致在短短幾個月內，即有前後相異之數
      種說詞，然被告不斷翻異先前之說詞，不無試圖自圓其說
      之嫌，是被告所辯上情，已難遽以採信。
    2.再者，經本院向被告訊明其與許書豊商談匯款到被告帳戶
      內之始末，經被告陳稱：伊先跟許書豊說好由許書豊幫伊
      負擔易科罰金，伊是前一天就跟許書豊講好要許書豊匯錢
      給伊，因許書豊不確定身上有沒有，說明天再看看，伊也
      不確定許書豊有沒有，就是上班先帶在身上，如果許書豊
      方便的話，伊要叫許書豊先匯，後來許書豊說不方便，伊
      就沒有告訴許書豊匯款帳號，伊後來利用那個星期天也就
      是2 、3 天後，到桃園跟許書豊拿3 萬元，剩下2 萬元中
      ，有1 萬是許書豊在新泰路二省道的中油加油站前給的，
      另1 萬元則是由許書豊幫忙繳清之前麵廠購置貨車的汽車
      貸款，因為貸款有3 期還有未付，許書豊先繳清餘款2 萬
      多元，伊還再拿1 萬元予被告許書豊云云（見本院卷第38
      頁）。惟關於此部分之事實，證人許書豊於本院審理時則
      證稱：伊有答應過乙○○要幫忙負擔竊盜案件的易科罰金
      ，那時伊有幫忙被告籌5 萬元，這5 萬元是在案件判易科
      罰金下來後約1 、2 個月交給被告，伊忘記什麼時間交給
      被告了，伊會給被告5 萬元，是因為伊介紹王先生向被告
      買麵，因為老闆不相信所以告被告，所以道義上伊幫被告
      ，也是因為伊幫被告找這個路，因為被告有困難，所以伊
      沒要求被告還錢，這筆錢是以現金當面給被告，分成二次
      ，一次是被告到伊店裡面，一次伊拿到被告住家巷子的檳
      榔攤，這兩次的金額共是5 萬元，罰金的事情伊並沒有跟
      被告談論過要用匯款的方式給被告等語甚明（見本院卷第
      41頁反面、42頁），經核被告與證人許書豊上開陳述內容
      ，就被告、許書豊有無約定將款項匯予被告、該筆5 萬元
      款項實際支付方式等情節，被告與證人許書豊所述完全不
      同，則被告所辯顯難採信。
    3.另被告與許書豊前於98年間合作製麵生意，被告出資15萬
      元，因被告中途退股，由許書豊先行退還被告12萬元，被
      告與許書豊雖曾談論過尾款3 萬元可以以匯款方式交給被
      告，但許書豊仍於98年底以現金將尾款付清等情節，亦經
      證人許書豊明白證稱：伊自己在桃園做麵，被告離職後與
      伊合夥，投資約15萬元，伊從98年3 月間開始做，被告約
      在98年7 、8 月間退夥，當時退還被告12萬元，剩下尾款
      3 萬元還沒給時，被告是有提過是不是匯款給他，但後來
      3 萬元是約3 、4 個月後即98年年底時分兩次拿現金給被
      告，兩次都是親自拿到新莊被告住處交給被告，並未曾有
      過與被告約好要匯錢給被告，但到約定當天伊才對被告說
      臨時不能把錢交給被告，而要改成當面交錢的事情等語甚
      明（見本院卷第40頁反面、41頁），足見許書豊雖曾與被
      告約定要交付款項3 萬元予被告，惟不僅從未合意過要匯
      款予被告，且該款項早於98年年底即已付清，與本案被告
      99年1 月底攜帶存摺、提款卡出門之事並無關連，是被告
      所稱遺失帳戶與其和許書豊之金錢往來有關云云，並不可
      採。
    3.此外，金融機構帳戶遭人利用作為不法犯罪工具，在社會
      上屢見不鮮，被告年近50歲，教育程度為高中畢業（此有
      警詢筆錄受詢問人基本資料欄可參），具相當社會經歷及
      智識程度，應可知悉金融機構帳戶之重要性即應避免讓他
      人持自己金融機構帳戶做不法使用之道理，何況本案被告
      自稱其將提款密碼書寫在存摺上，則存摺、提款卡如落入
      他人手中，更有可能遭人持之作為不法用途，其自無不知
      之理，然據被告所稱其在99年1 月21日前後遺失帳戶，而
      詐騙集團成員係在同年月26日晚上才利用該帳戶騙取被害
      人之款項，倘被告確實遺失上開帳戶，本有充裕時間並立
      即向銀行掛失，即可阻止不法集團成員冒用其帳戶資料，
      然被告於其所稱遺失存摺、提款卡後，卻未有任何掛失之
      舉，甚至其尚自稱當時一併遺失機車駕照，亦從未申請補
      辦（此均為被告自承屬實，見本院卷第17頁反面），此均
      與常理不合。再者，被告於本院準備程序中，既能正確陳
      述上開帳戶之提款卡密碼為：「382306」，且並陳稱該密
      碼是其兵籍號碼等語甚明（見本院卷第18頁），則被告本
      人熟記該組上開帳戶之密碼，且該組密碼並非無意義之數
      字組合，衡情亦無特別將提款卡密碼抄寫在存摺上之必要
      。以上種種，更足以佐證被告辯稱帳戶遺失之情，顯與事
      理有違，屬虛構之詞無疑。
    4.另審酌因金融機構帳戶可與持有人真實身份相聯結，又偵
      查機關亦常以追查金融機構帳戶申辦人之真實身份為偵辦
      案件方式，是金融機構帳戶資料往往為檢、警機關追查犯
      罪行為人之重要線索，從而，詐騙集團成員為避免遭查緝
      ，於下手實施詐騙前，自會先取得與自身無關聯且安全無
      虞之金融機構帳戶以供被害人匯入款項及提領之用；而金
      融機構帳戶如係遺失提款卡或遭人竊取時，該帳戶之所有
      人極有可能會向金融機構辦理掛失止付並向警方報案，甚
      或掛失補辦帳戶之存摺、提款卡後，自行將存入帳戶內之
      金錢領走，任何具一般智識程度之詐騙集團成員對此當知
      之甚稔，其既有意利用他人帳戶作為詐騙工具，為避免詐
      騙得手之資金遭到凍結而無法提領，除非已經確認該金融
      機構帳戶確實可以使用，當無選擇一隨時會遭真正存款戶
      掛失而無法使用之帳戶之可能，輔以現今社會上，存有不
      少為貪圖小利而出售、出租自己帳戶供他人使用之人，則
      詐騙集團成員僅需支付少許對價或以信用貸款、工作等將
      來利益為誘餌，即可取得可完全操控而無庸擔心被人搶先
      掛失之帳戶運用，更無冒險使用他人遺失或遭竊之金融機
      構帳戶之必要。據上，上開帳戶應非詐騙集團成員隨機找
      尋作案目標而竊得之物無疑。
    5.綜合上開事證以觀，足認被告從未有如其所述遺失上開帳
      戶之存摺、提款卡之情形，其因與許書豊在98、99年間曾
      經有若干金錢往來關係，始辯稱其遺失帳戶之原因，與許
      書豊要匯款至其帳戶內之事有關；又倘若被告係因將上開
      銀行帳戶之存摺、提款卡、密碼交付予熟識親友使用，或
      因其他原因，於不知情狀態下被他人提供予詐騙集團成員
      使用，只需據實向偵查機關陳明上情即可，自無必要捏造
      上開其遺失銀行帳戶之存摺、提款卡之不實陳述，甚至謊
      稱此事與友人許書豊有關，顯見上開銀行帳戶之存摺、提
      款卡，絕非於被告不知情之情形下交至詐騙集團成員使用
      ，而應為被告自己提供予他人使用之事實，亦屬灼明。
  (三)被告既確有將上開銀行帳戶交付予詐騙集團成員以詐騙被害
    人金錢等情，而被告提供上開銀行帳戶之存摺、提款卡、密
    碼供詐騙集團成員作為供被害人匯款之用，尚非直接向被害
    人施以欺罔之詐術行為，又本案並無證據證明被告有參與前
    開不詳詐騙集團成員所為詐欺取財犯行之構成要件行為，是
    被告所為，應屬提供帳戶資料予詐欺集團，對該集團成員遂
    行詐欺取財犯行，資以助力之幫助行為無疑。再者，今日社
    會大眾至金融機構如銀行、郵局等開設帳戶使用，均十分便
    利，且無特殊身份限制，苟有使用金融存款帳戶之正當用途
    ，自得以本人名義或可信賴之親友申請，如使用他人名義之
    帳戶，反須承受帳戶名義人利用通知掛失止付及換摺等方式
    ，盜領帳戶內款項之風險；故苟非具意圖以他人金融機構帳
    戶從事不法用途，藉以逃避查緝，自無向他人借用之理；加
    以目前電話詐騙橫行，受害者不計其數，屢經媒體以顯著篇
    幅報導，而詐騙集團成員為遂行詐欺取財之目的並逃避查緝
    ，於進行詐騙行為之前，本即會先取得人頭帳戶以供被害人
    匯款，是依一般人通常之知識、經驗，應可瞭解他人要求交
    付金融機構帳戶，目的乃為隱匿實際犯罪行為人之身份並逃
    避追查，而作為詐騙集團取得不法犯罪所得之用，是則被告
    交付上開銀行帳戶存摺、提款卡、密碼之時，對於該等物品
    將被詐騙集團成員利用於對不特定人訛詐財物，以規避偵查
    機關偵查、遂行詐欺目的等節，應有所預見，則被告主觀上
    應有容認前揭犯罪事實發生之意欲。從而，被告確有幫助真
    實姓名、年籍不詳之成年人利用其銀行帳戶資料實施詐欺取
    財犯行之不確定故意，甚為顯明。
  (四)另本案因被告不承認犯罪，是即無直接證據可認定被告係何
    時將上開銀行帳戶資料交付予詐騙集團成員使用。又詐騙集
    團成員係於99年1 月26日下午6 時許指示被害人匯款至上開
    銀行帳戶；另被告陳稱上開帳戶於99年1 月21日遺失之情，
    雖不足採信，惟考量詐騙集團成員為掌握時效，避免提供帳
    戶者反悔或察覺有異，通常會儘早使用已取得之帳戶，是應
    可推認被告所稱99年1 月21日前尚未喪失上開銀行帳戶之占
    有，亦屬合理，是應可認定被告提供上開銀行帳戶之存摺、
    密碼、提款卡予他人之時間為99年1 月21日至26日下午6 時
    44分前某時，併予說明。
  (五)綜上所述，本案事證明確，被告犯行既經證明，應予依法論
    科。
二、按刑法上之幫助犯，係對於犯罪與正犯有共同之認識，而以
    幫助之意思，對於正犯資以助力，而未參與實施犯罪之行為
    者而言（最高法院75年度臺上字第1509號、84年度臺上字第
    5998號、88年度臺上字第1270號判決參照）。被告提供其所
    有之銀行帳戶予他人為上開詐欺取財犯行使用，雖並未參與
    犯罪之構成要件行為，然其係以幫助他人犯罪之意思，實施
    詐欺取財構成要件以外之行為，應依刑法第30條第1 項論以
    幫助犯。是核被告所為，係犯刑法第30條第1 項、第339 條
    第1 項之幫助詐欺取財罪。又本案被告係幫助犯，情節較直
    接參與正犯詐欺行為為輕，爰依刑法第30條第2 項之規定，
    按正犯之刑減輕之。爰審酌被告本身雖未實際參與詐欺取財
    犯行，但其提供他人郵局帳戶資料供不法犯罪集團使用，不
    僅造成執法機關不易查緝犯罪行為人，嚴重危害社會治安，
    助長社會犯罪風氣，更造成被害人求償上之困難，惡性非輕
    ，且被告於偵查及本院審理中均否認犯行，又虛構其友人許
    書豊欲匯款至其帳戶內之情節，並要求許書豊於本院審理時
    配合對其為有利之陳述，態度難謂良好，並慮及被害人遭詐
    騙之損失金額，與被告之生活狀況、智識程度等一切情狀，
    量處如主文所示之刑，並考量被告家庭經濟狀況，諭知如主
    文所示之易科罰金之折算標準（至於檢察官具體求處被告有
    期徒刑4 月以上之刑，稍嫌過重，併予說明）。
據上論斷，應依刑事訴訟法第299 條第1 項前段，刑法第30條第
1 項前段、第2 項、第339 條第1 項、第41條第1 項前段，刑法
施行法第1 條之1 ，判決如主文。
本案經檢察官文家倩到庭執行職務
中    華    民    國    99    年    11    月    11    日
                  刑事第十八庭  審判長法  官  彭慶文
                                      法  官  林玉蕙
                                      法  官  陳思帆
上正本證明與原本無異。
如不服本判決應於收受送達後10日內向本院提出上訴書狀，並應
敘述具體理由；其未敘述上訴理由者，應於上訴期間屆滿後20日
內向本院補提理由書（均須按他造當事人之人數附繕本）「切勿
逕送上級法院」。告訴人或被害人如對於本判決不服者，應具備
理由請求檢察官上訴，其上訴期間之計算係以檢察官收受判決正
本之日期為準。
                                      書記官  林素霜
中    華    民    國    99    年    11    月    11    日
附錄本案論罪科刑所適用之法條：
中華民國刑法第339條
意圖為自己或第三人不法之所有，以詐術使人將本人或第三人之
物交付者，處5 年以下有期徒刑、拘役或科或併科1 千元以下罰
金。
以前項方法得財產上不法之利益或使第三人得之者，亦同。
前2 項之未遂犯罰之。
中華民國刑法施行法第1條之1
中華民國94年1 月7 日刑法修正施行後，刑法分則編所定罰金之
貨幣單位為新臺幣。
94年1 月7 日刑法修正時，刑法分則編未修正之條文定有罰金者
，自94年1 月7 日刑法修正施行後，就其所定數額提高為30倍。
但72年6 月26日至94年1 月7 日新增或修正之條文，就其所定數
額提高為3 倍。

司法院資訊處製作；財團法人民間司法改革基金會備份。
